ACORDAO-COMPLETO-2365291

ACÓRDÃO 6606/2019 ATA 26/2019 - PRIMEIRA CÂMARA

VISTOS, relatados e discutidos estes autos em que se aprecia pensão militar instituída no âmbito da Nona Região Militar,
	ACORDAM os Ministros do Tribunal de Contas da União, reunidos em sessão da Primeira Câmara, diante das razões expostas pelo Relator, e com fundamento no art. 71, incisos III e IX, da Constituição Federal de 1988, c/c os arts. 1º, inciso V, 39, inciso II, e 45 da Lei 8.443/1992, e ainda com o art. 260, § 1º, 261, caput e § 1º, e 262, caput e § 2º, do Regimento Interno do TCU, em:
	9.1. considerar ilegal a pensão militar instituída em favor de Maria da Gloria Faria da Cunha (XXX.535.541-XX) , negando-lhe o registro;
	9.2. dispensar o ressarcimento das quantias indevidamente recebidas de boa-fé (enunciado 106 da súmula da jurisprudência predominante do TCU) ;
	9.3. determinar à Nona Região Militar que:
	9.3.1. no prazo de 15 (quinze) dias, faça cessar os pagamentos decorrentes do ato ora considerado ilegal, sob pena de responsabilidade solidária da autoridade administrativa omissa;
	9.3.2. no prazo de 15 (quinze) dias, dê ciência do inteiro teor desta deliberação à interessada cujo ato ora é considerado ilegal, esclarecendo-lhe que o efeito suspensivo proveniente da interposição de recurso não a exime da devolução dos valores percebidos indevidamente após a notificação sobre o presente acórdão, em caso de não provimento do recurso porventura impetrado;
	9.3.3. no prazo de 30 (trinta) dias, informe ao TCU as medidas adotadas, sem prejuízo de encaminhar comprovante sobre a data em que a interessada tomou conhecimento do contido no item anterior;
	9.4. dar ciência deste acórdão à Nona Região Militar.

Ato de pensão militar.

Primeira Câmara

Nona Região Militar.

3. Interessada: Maria da Gloria Faria da Cunha (XXX.535.541-XX).

13.1. Ministros presentes: Benjamin Zymler (na Presidência), Bruno Dantas (Relator) e Vital do Rêgo.
13.2. Ministro-Substituto presente: Weder de Oliveira.

BRUNO DANTAS

Cuidam os autos de pensão militar instituída no âmbito da Nona Região Militar. Em análise do feito, o Ministério Público junto ao TCU, representando pelo Procurador Júlio Marcelo de Oliveira, manifestou-se nos termos do parecer acostado à peça 6, que adoto como parte integrante do relatório por retratar as principais ocorrências havidas nos presentes autos:
“Trata-se de pensão militar instituída por Antônio Rodrigues de Mello, em favor de Maria da Gloria Faria da Cunha, na qualidade de viúva (peça 2) .
O ato em questão recebeu pareceres pela legalidade do controle interno e da Secretaria de Fiscalização de Pessoal.
Consultas aos sistemas de informações do Tribunal de Contas da União e do Instituto Nacional do Seguro Social - INSS revelam que a interessada, além da pensão militar em apreço, recebe os seguintes benefícios:
- Pensão especial de ex-combatente, Ato 10003487-06-1997-002647-3, apreciado no âmbito do TC-Processo 854.226/1997-4, com vigência em 23/10/1995;
- Pensão por morte previdenciária, concedida pelo INSS, Benefício 0305937804, a partir de 29/4/1975.
De acordo com o art. 29 da Lei 3.765/1960, em sua redação original, norma que dispõe sobre a concessão de pensões militares:
Art. 29. É permitida a acumulação:
a)  de duas pensões militares;
b)  de uma pensão militar com proventos de disponibilidade, reforma, vencimentos, aposentadoria ou pensão proveniente de um único cargo civil.
Com a edição da MP 2.215-10/2001, este artigo passou a dispor o seguinte:
Art. 29. É permitida a acumulação:
I - de uma pensão militar com proventos de disponibilidade, reforma, vencimentos ou aposentadoria;
II - de uma pensão militar com a de outro regime, observado o disposto no art. 37, inciso XI, da Constituição Federal.
Tendo em vista que o referido dispositivo legal em nenhum momento permitiu a acumulação de mais de dois benefícios, a pensão militar em exame deve ser considerada ilegal, negando-se consequentemente o respectivo registro.
No âmbito desta Corte de Contas, a jurisprudência é pacífica no sentido de considerar tal acumulação indevida, conforme se observa das seguintes deliberações:
Acórdão 8721/2017-TCU-Segunda Câmara
PENSÃO MILITAR. ACUMULAÇÃO ILEGAL DE BENEFÍCIOS. DESCUMPRIMENTO DAS REGRAS DO ART. 29 DA LEI 3.765/1960. ILEGALIDADE DE UM ATO E NEGATIVA DE REGISTRO. LEGALIDADE DOS DEMAIS ATOS, COM DETERMINAÇÃO PARA OS REGISTROS CORRESPONDENTES.
 (...) 
2. O benefício previdenciário do INSS é considerado para fins do disposto no mencionado art. 29 da Lei 3.765/1960, haja vista que, em se tratando de pensão civil, quer seja previdenciária quer estatutária, a acumulação de benefícios recebidos dos cofres públicos deve ser entendida de maneira restritiva.
Acórdão 10142/2017-TCU-Segunda Câmara
PESSOAL. PENSÃO MILITAR. PERCEPÇÃO SIMULTÂNEA DE MAIS DE DOIS BENEFÍCIOS. ACUMULAÇÃO ILEGAL. DESCUMPRIMENTO DAS REGRAS DO ART. 29 DA LEI 3.765/1960. ILEGALIDADE DE UM ATO E NEGATIVA DE REGISTRO. LEGALIDADE DAS OUTRAS CONCESSÕES, COM DETERMINAÇÃO PARA OS REGISTROS CORRESPONDENTES.
Acórdão 3653/2011-TCU-Segunda Câmara
PESSOAL. PENSÃO MILITAR. LEI Nº 3.765/1960. REVERSÃO EM FAVOR DAS FILHAS DO INSTITUIDOR. ACUMULAÇÃO DE TRÊS BENEFÍCIOS POR UMA INTERESSADA. ILEGALIDADE. DETERMINAÇÕES.
O ato da pensão em análise ingressou neste Tribunal em 11/8/2014, de modo que pode ser apreciado sem a necessidade de prévia oitiva da interessada, nos termos do Acórdão 587/2011-TCU-Plenário.
Ante o exposto, o Ministério Público de Contas manifesta-se pela ilegalidade da pensão militar instituída por Antônio Rodrigues de Mello em favor de Maria da Gloria Faria da Cunha, viúva do instituidor.”
	É o relatório.

não há.

Procurador Júlio Marcelo de Oliveira.

pensão militar. acumulação de três benefícios. inobservância do disposto no art. 29 da lei 3.765/1960. ilegalidade e negativa de registro. determinação. ciência.

PENSÃO MILITAR (PMIL)

Secretaria de Fiscalização de Pessoal (Sefip).

Cuidam os autos de pensão militar instituída no âmbito da Nona Região Militar em favor de Maria da Gloria Faria da Cunha.
2.	No mérito, a secretaria especializada sugere a legalidade e registro da presente concessão. Por sua vez, o Parquet de Contas pugna pela ilegalidade e negativa de registro do ato, por identificar que a interessada, além da pensão militar em exame, acumula outros dois benefícios, uma pensão especial de ex-combatente e uma pensão por morte previdenciária obtida junto ao INSS, situação em desacordo com o art. 29 da Lei 3.765/1960.
3.	De pronto, verifico que o parecer produzido pelo membro do MP/TCU tem por base amplo e convincente arrazoado que merece acolhimento, razão pela qual adoto aqui, como razões de decidir, os fundamentos ali sustentados, sem prejuízo de tecer as seguintes considerações.
4.	Com efeito, o art. 29 da Lei 3.765/1960, tanto em sua versão original quanto com a redação dada pela MP 2.215-10/2001, jamais permitiu o acúmulo de mais de dois benefícios, senão vejamos:
Redação original
“Art. 29. É permitida a acumulação:
a) de duas pensões militares;
b) de uma pensão militar com proventos de disponibilidade, reforma, vencimentos, aposentadoria ou pensão proveniente de um único cargo civil.”
Redação dada pela MP 2.215-10/2001
“Art. 29. É permitida a acumulação:
I - de uma pensão militar com proventos de disponibilidade, reforma, vencimentos ou aposentadoria;
II - de uma pensão militar com a de outro regime, observado o disposto no art. 37, inciso XI, da Constituição Federal.”
5.	No presente caso, a interessada é titular de uma pensão especial de ex-combatente (Ato Sisac 10003487-06-1997-002647-3, apreciado no âmbito do TC-Processo 854.226/1997-4, com vigência em 23/10/1995) e de uma pensão por morte previdenciária, obtida junto ao INSS (Benefício 0305937804, com vigência a partir de 29/4/1975) , circunstância que impede a obtenção de um terceiro benefício, nos termos do sobredito dispositivo legal. Nesse sentido é a jurisprudência do TCU, a exemplo dos Acórdão 3653/2011-TCU-Segunda Câmara, 8.721/2017-TCU-2ª Câmara, 10.142/2017-TCU-2ª Câmara, 4.990/2019-TCU-2ª Câmara, 5.278/2019-TCU-2ª Câmara, 5.279/2019-TCU-2ª Câmara, 5.281/2019-TCU-2ª Câmara, dentre outros.
6.	Nesse cenário, a concessão examinada não reúne as condições para receber a chancela de legalidade, razão pela qual deve ser-lhe negado o registro, na forma proposta pela MP/TCU, sem prejuízo da dispensa de devolução dos valores indevidamente recebidos de boa-fé, nos termos do enunciado 106 da súmula da jurisprudência do TCU.
7.	Por fim, consigno que o ato com proposta de ilegalidade deu entrada no TCU há menos de cinco anos. Assim, não se encontra sujeito ao procedimento decorrente da orientação fixada pela Corte de Contas, mediante o Acórdão 587/2011-TCU-Plenário, em razão da jurisprudência do STF, que impõe seja assegurada a cada interessado a oportunidade do uso das garantias constitucionais do contraditório e da ampla defesa, sempre que transcorrido lapso temporal superior a cinco anos quando da apreciação do ato, contados a partir de sua entrada no TCU.
	Ante o exposto, voto por que o Tribunal adote a deliberação que ora submeto à apreciação deste Colegiado.
	TCU, Sala das Sessões Ministro Luciano Brandão Alves de Souza, em 30 de julho de 2019.
Ministro BRUNO DANTAS
Relator